【裁判字號】    89,重訴,180
【裁判日期】    890911
【裁判案由】    拆屋還地
【裁判全文】
臺灣士林地方法院民事判決  八十九年度重訴字第一八○號
    原      告  大興業投資股份有限公司
    法定代理人  甲○○
    訴訟代理人  乙○○律師
                姚文勝律師
    被      告  丙○○  住台北市○○區○○路一段二二○巷二號
                丁○○  住同右.
右當事人間請求拆屋還地事件，本院判決如左：
    主    文
被告丁○○應自坐落台北市○○區○○段四小段第一八八地號土地上如附圖所示M2、
N部分，暨同地段第一九０之二地號土地上如附圖所示F、I1、L、M部分之地上物遷出
，將上開地上物拆除，土地騰空交還原告；並自坐落同地段第一七五地號土地上如附
圖所示I、M1、N1部分，暨同地段第一七六地號土地上如附圖所示I2、N2部分之地上
物遷出，將上開地上物拆除，土地騰空交還原告及其餘共有人全體。
被告丙○○應自坐落台北市○○區○○段四小段第一九○之二地號土地上如附圖所示
H1部分之地上物遷出，將上開地上物拆除，土地騰空交還原告；並自坐落同地段第一
七五地號土地上如附圖所示H、J、K部分暨同地段第一七六地號土地上，如附圖K1部
分之地上物遷出，將上開地上物拆除，土地騰空交還原告及其餘共有人全體。
被告丙○○、丁○○應自坐落台北市○○區○○段四小段第一九○之二地號土地上如
附圖所示E1、G部分之地上物遷出，將上開地上物拆除，土地騰空交還原告；並自坐
落同地段第一七五地號土地上如附圖所示B1、C、D、E、G1部分之地上物遷出，將上
開地上物拆除，土地騰空交還原告及其餘共有人全體。
訴訟費用由被告負擔。
本判決於原告以新台幣貳仟貳佰壹拾萬元或同面額之金融機構可轉讓定期存單為被告
供擔保後，得假執行。
    事    實
甲、原告方面：
一、聲明：
（一）被告丁○○應自坐落台北市○○區○○段四小段第一八八地號土地上如附圖所
      示M2、N部分，暨同地段第一九０之二地號土地上如附圖所示F、I1、L、M部分
      之地上物遷出，將上開地上物拆除，土地騰空交還原告；並自坐落同地段第一
      七五地號土地上如附圖所示I、M1、N1部分，暨同地段第一七六地號土地上如
      附圖所示I2、N2部分之地上物遷出，將上開地上物拆除，土地騰空交還原告及
      其餘共有人全體。
（二）被告丙○○應自坐落台北市○○區○○段四小段第一九０之二地號土地上如附
      圖所示H1部分之地上物遷出，將上開地上物拆除，土地騰空交還原告；並自坐
      落同地段第一七五地號土地上如附圖所示H、J、K部分暨同地段第一七六地號
      土地上，如附圖K1部分之地上物遷出，將上開地上物拆除，土地騰空交還原告
      及其餘共有人全體。
（三）被告丙○○、丁○○應自坐落台北市○○區○○段四小段第一九０之二地號土
      地上如附圖所示E1、G部分之地上物遷出，將上開地上物拆除，土地騰空交還
      原告；並自坐落同地段第一七五地號土地上如附圖所示B1、C、D、E、G1部分
      之地上物遷出，將上開地上物拆除，土地騰空交還原告及其餘共有人全體。
（四）原告願以現金或等值金融機構可轉讓定期存單供擔保，請准宣告假執行。
二、陳述：
（一）按系爭坐落台北市○○區○○段四小段第一八八地號及一九０之二地號之土地
      （以下分別稱：第一八八地號土地、第一九○之二地號土地），為原告所有；
      同地段第一七五地號、一七六地號之土地（以下分別稱：第一七五地號土地、
      第一七六地號土地，合稱：系爭四筆土地），則為原告與其餘共有人分別共有
      。
（二）次按被告當庭向鈞院供承：「一如附圖（之一）所示Ａ部分停車棚（註：坐落
      一七四地號非本件原告請求之範圍）是我們二人出資興建，如附圖（之一）所
      示Ｂ、Ｃ、Ｄ部分廁所及二間置物間也是我們出資興建，置物間旁如附圖（之
      一）所示Ｅ部分是我們二人共同出資興建，如附圖（之一）所示Ｆ部分是丁○
      ○單獨出資興建，有間木屋如附圖（之一）所示Ｇ部分已傾倒，木材目前散落
      在原地尚未清除，是我們二人出資興建，如附圖（之一）所示Ｈ部分是丙○○
      單獨出資興建，如附圖（之一）所示Ｉ部分是丁○○單獨出資興建，如附圖（
      之一）所示Ｊ、Ｋ部分都是丙○○單獨出資興建，如附圖（之一）所示Ｌ、Ｍ
      、Ｎ部分都是丁○○單獨出資興建。」，且台北市○○區○○路一段二二○巷
      二號及同巷二號之一房屋，即如附圖（之一）所示Ｈ、Ｉ部分，分別經被告丙
      ○○、丁○○單獨出資重建改修且分別占有使用迄今，則被告占用系爭土地事
      證至為明確，而被告占用上開土地，均為無權占有，則原告訴請被告各自拆屋
      還地應無不合。
（三）又被告向鈞院庭呈協議書乙紙，辯稱伊二人已與訴外人太平洋建設股份有限公
      司（下稱：太平洋建設公司）達成協議云云，則姑不論該協議書係由訴外人與
      被告簽訂，對原告並無拘束力；即就該協議書之內容以觀，被告亦已承諾將現
      住房屋拆除，又豈得執該協議書對抗原告？又被告雖辯稱係有權使用土地云云
      ，惟迄未提出足資證明有權使用之證據，所辯顯非可採。
三、證據：提出土地所有權狀、土地登記簿謄本為證，並聲請鈞院履勘現場會同地政
          機關測量。
乙、被告方面：
一、聲明：駁回原告之訴。
二、陳述：被告之父在六十多年前向一位李姓地主承租土地建屋，承租後，該李姓地
    主又將土地賣給太平洋建設公司，被告曾與太平洋建設公司簽訂協議書，太平洋
    建設公司承諾於拆屋重建後願將五樓分配予被告，可見太平洋建設公司同意被告
    使用土地，但不知為何土地所有權人轉變為原告。
三、證據：提出協議書、戶籍謄本、稅款繳款書為證。
    理    由
一、本件原告主張第一八八地號土地、第一九○之二地號土地所有權全部為原告所有
    ，第一七五地號土地、第一七六地號土地所有權則為原告與其餘共有人分別共有
    。茲坐落於第一八八地號土地上如附圖所示M2、N部分、坐落於第一九○之二地
    號土地上如附圖所示F、I1、L、M部分、坐落於第一七五地號土地上如附圖所示I
    、M1、N1部分，暨坐落於第一七六地號土地上如附圖所示I2、N2部分之地上物，
    為被告丁○○單獨所有（各部分占用面積詳如附圖所示）；另坐落於第一九○之
    二地號土地上如附圖所示H1部分、坐落於第一七五地號土地上如附圖所示H、J、
    K 部分，暨坐落於第一七六地號土地上如附圖K1部分之地上物為被告丙○○單獨
    所有（各部分占用面積詳如附圖所示）；又坐落於第一九○之二地號土地上如附
    圖所示E1、G部分，暨坐落於第一七五地號土地上如附圖所示B1、C、D、E、G1部
    分之地上物則為被告合資興建而共有（各部分占用面積詳如附圖所示）之事實，
    業據原告提出土地登記簿謄本、土地所有權狀為證，並經本院至現場履勘，囑託
    地政事務所測量，制有複丈成果圖為憑，此有台北市士林地政事務所八十九年二
    月二十二日市士地北二字第八九六○二七八六○○號以及八十九年六月十四日市
    士地北二字第八九六○九二一二○○號覆函可證，且為被告自承在卷，應認係真
    實。
二、按所有人對於無權占有其所有物者，得請求返還之，對於妨害其所有權者，得請
    求除去之，民法第七百六十七條規定甚明。被告雖辯稱：如附圖所示房屋占用系
    爭四筆土地已六十餘年，是被告之父楊阿成向一位李姓地主承租土地興建房屋，
    承租後，該李姓地主又將土地賣給太平洋建設公司，被告曾與太平洋建設公司簽
    訂協議書，太平洋建設公司承諾拆屋重建後願將五樓分配予被告，可見太平洋建
    設公司承認被告對土地之使用權云云，並提出協議書一件影本為證。然查，被告
    並未舉證證明訴外人太平洋建設公司確為系爭四筆土地所有權人，因此，訴外人
    太平洋建設公司是否有權同意被告使用系爭土地，已有可疑；何況，依該份協議
    書約定：「二、甲方（即太平洋建設公司）願以所承建五層公寓住宅之第五層樓
    房（包含隔間）全部，面積依照使用執照為準30建坪，作為乙方（即被告）現有
    房屋拆除補償費用。」、「四、乙方應於提出申請建照前一個月內，將該房屋拆
    除清楚交甲方使用。」，足見太平洋建設公司分配五樓一戶公寓給被告，實係作
    為被告自行拆除台北市○○區○○路一段二二○巷二號房屋之補償費用，尚難憑
    此認定被告有權使用第一七五地號土地（即重測前台北市○○區○○段大石角小
    段七地號）。此外，被告復未舉證證明渠等單獨所有或共有之地上物占用原告所
    有之系爭四筆土地，有何占用之合法權源，則原告依上開法條之規定，請求被告
    分別或共同將無權占用原告單獨所有第一八八地號土地、第一九○之二地號土地
    如原告聲明所示之地上物拆除，並返還土地予原告，並請求被告分別或共同將無
    權占用原告與其他共有人共有第一七五地號土地、第一七六地號土地如原告聲明
    所示之地上物拆除，並返還土地予原告及其他全體共有人，自屬依法有據，應予
    准許。
三、查被告所有如原告聲明所示之地上物，均由被告自行居住或使用，此為彼等所自
    認（詳見八十九年六月十九日言詞辯論），彼等分別占用如原告聲明所示之地上
    物，對於原告之土地所有權自有妨害，則原告訴請渠等分別或共同自如聲明所示
    地上物部分遷出，自亦有據。
四、原告陳明願供擔保，請求宣告假執行，核無不合，茲酌定相當之擔保金額，予以
    准許。
五、據上論結，本件原告之訴為有理由，依民事訴訟法第七十八條、第八十五條第一
    項、第三百九十條第二項，判決如主文。
中      華      民      國    八十九    年      九      月     十一     日
                                臺灣士林地方法院民事第一庭
~B法      官  蔡文育
右為正本係照原本作成。
如對本判決上訴須於判決送達後廿日內向本院提出上訴狀。
中      華      民      國    八十九    年      九      月     十五     日
~B法院書記官  黃瑞華


司法院資訊處製作；財團法人民間司法改革基金會備份。
